【裁判字號】    88,重上,102
【裁判日期】    900327
【裁判案由】    排除侵害
【裁判全文】
台灣高等法院民事判決  八十八年度重上字第一○二號
      上  訴  人    力捷電腦股份有限公司
      法定代理人    黃崇仁
      被  上訴人    鴻友科技股份有限公司
      法定代理人    陳文聰
      被  上訴人    鼎展科技股份有限公司
      法定代理人    劉宏文
右當事人間排除侵害事件，上訴人對於中華民國八十八年一月八日臺灣新竹地方法院
八十五年度重訴字第二三九號第一審判決提起上訴，本院判決如左：
    主    文
上訴駁回。
第二審訴訟費用由上訴人負擔。
    事    實
甲、上訴人方面：
一、聲明：
  (一)原判決廢棄。
  (二)被上訴人不得利用上訴人所有經濟部中央標準局（現改稱為智慧財產局）核准新
    型第九二○八八號專利（下稱系爭專利）為自己或上訴人以外之他人產製型號為
    ＭＦＣ－６００Ｓ、ＭＦＣ－８０００ＳＰ之影像掃瞄器（下稱６００Ｓ、８０
    ００ＳＰ掃瞄器）及其他具有相同或相等裝置之產品。
  (三)被上訴人不得就前述產品為陳列、銷售、輸出，亦不得以產品發表會、說明會、
    觀摩會、展示會、刊登廣告、產品目錄或其他方式為推廣、促銷行為。
二、陳述：除與原判決記載相同予以引用外，補稱：
  (一)上訴人請求之範圍除被上訴人不得利用系爭專利產銷６００Ｓ、８０００ＳＰ掃
    瞄器以外，尚包括不得產銷其他具有相同或相等裝置之產品，縱被上訴人目前已
    未產銷６００Ｓ、８０００ＳＰ掃瞄器，但於上訴人專利期間內仍有權利保護之
    必要。
  (二)財團法人臺灣電子檢驗中心（下稱電子檢驗中心）就上訴人所提出６００Ｓ、８
    ０００ＳＰ掃瞄器二台所為之鑑定報告，就『特徵』部分漏未鑑定，顯有不當，
    按上訴人所有之系爭專利說明書係採「吉普森」式之撰寫方式，即將專利應用之
    技術、手段載明於前，並於「其特徵在於‧‧」之敘述中，載明專利範圍，是電
    子檢驗中心之鑑定程序應將『前言』所載習知部分或舊有部分併同『特徵』部分
    為鑑定，而電子檢驗中心之鑑定報告捨『特徵』部分，僅就『前言』部分為鑑定
    ，其鑑定自有未完足之處。
  (三)按電子檢驗中心之鑑定報告認６００Ｓ、８０００ＳＰ掃瞄器具有「ＯＦＦＳＥ
    Ｔ類比彩色影像信號中之直流成分」，此即為系爭專利範圍中之「直流重置手段
    」，是被上訴人鴻友科技股份有限公司（下稱鴻友公司）產製之６００Ｓ、８０
    ００ＳＰ掃瞄器顯已侵害上訴人之專利權。
三、證據：除援用一審所提證據外，補提：發票、司法院八四院台廳刑一字第一三三
    七九號函、工業技術服務報告書、電子檢驗中心簡介、Ｎａｔｉｏｎａｌ  Ｓｅ
    ｍｉ－ｃｏｎｄｕｃｔｏｒ所提出之掃瞄器產品規格書、專利侵害鑑定之基準、
    鴻友公司舉發面詢資料、經濟部訴願決定書、常在國際法律事務所專利侵害鑑定
    報告等件影本為證，並聲請詢問證人吳燕花、聲請電子檢驗中心鑑定上訴人提出
    之６００Ｓ、８０００ＳＰ掃瞄器。
乙、被上訴人鴻友公司、鼎展科技股份有限公司（下稱鼎展公司）方面：
一、聲明：駁回上訴。
二、陳述：除與原判決記載相同予以引用外，補稱：
  (一)鴻友公司生產之６００Ｓ、８０００ＳＰ掃瞄器，已於八十五年停止製造、銷售
    ，上訴人之請求顯欠缺權利保護要件，自不應准許。
  (二)被上訴人鴻友公司提出自行生產之６００Ｓ、８０００ＳＰ掃瞄器，與上訴人向
    百英資訊股份有限公司（下稱百英公司）所購被上訴人鴻友公司生產之６００Ｓ
    、８０００ＳＰ掃瞄器，分別經財團法人工業技術研究院光電工業研究所（下稱
    光電所）及電子檢驗中心鑑定，均認為並未侵害上訴人所有之系爭專利權，上訴
    人主張侵害云云，顯非實在。
三、證據：除援用一審所提證據外，補提：專利侵害鑑定專業機構及從事專業技術領
    域名冊影本為證。
丙、本院依職權向新竹地法院檢察署調閱八十五年度偵字第一○八五九號卷全卷、依
    聲請函請電子檢驗中心鑑定上訴人所提購自百英公司之６００Ｓ、８０００ＳＰ
    掃瞄器是否侵害上訴人之專利權。
    理    由
一、本件上訴人主張：伊為一專業生產影像掃瞄器之廠商，所創作之「彩色光學閱讀
    機掃瞄裝置」，業經取得系爭專利權，專利權期間自八十年七月一日起至九十年
    六月三十日止，專利特徵包括藉具類比多工器功能之裝置或元件，依序選定並完
    成紅、綠、藍三種顏色之掃瞄，直至完成所有掃瞄線之掃瞄，以縮短掃瞄所需時
    間。惟被上訴人鴻友公司生產、鼎展公司負責銷售之６００Ｓ、８０００ＳＰ掃
    瞄器，經萬國專利商標事務所鑑定，有利用伊所有系爭專利權內容之情事，被上
    訴人係以生產、銷售影像掃瞄器為業，就伊所有之系爭專利權，曾經經濟部中央
    標準局公告核准乙事，自不得諉為不知，詎被上訴人未經伊同意，擅自利用上開
    專利內容產銷商品，顯已構成不法侵害上訴人之系爭專利權等情，爰依專利法第
    一百零三條、第八十八條、第一百零五條規定，求為判命(一)被上訴人不得利用伊
    所有系爭專利為自己或伊以外之他人產製６００Ｓ、８０００ＳＰ之掃瞄器及其
    他具有相同或相等裝置之產品。(二)被上訴人不得就上述產品為陳列、銷售、輸出
    ，亦不得以產品發表會、說明會、觀摩會、展示會、刊登廣告、產品目錄或其他
    方式為推廣、促銷行為之判決。
二、被上訴人則以：上訴人所有之系爭專利權，其受法律保護之範圍僅限於特定具體
    裝置，而不及於其「功能」，況６００Ｓ、８０００ＳＰ掃瞄器業經光電所、電
    子檢驗中心鑑定並未侵害上訴人之專利權，上訴人以不公平競爭之手段，意圖以
    專利訴訟影響被上訴人在巿場上競爭，顯屬不當等語，資為抗辯。
三、上訴人主張其為生產影像掃瞄器之廠商，所創作之「彩色光學閱讀機掃瞄裝置」
    ，取得系爭新型專利，專利權期間自八十年七月一日起至九十年六月三十日止；
    被上訴人鴻友公司亦係以生產掃瞄器為業，生產６００Ｓ、８０００Ｓ掃瞄器產
    品，並由被上訴人鼎展公司負責銷售等情，為被上訴人所不爭執，並據上訴人提
    出中華民國專利證書、專利說明書影本各一件為證（原審卷第六至一七頁），應
    堪信為真實。
四、茲上訴人主張被上訴人所分別生產、銷售之６００Ｓ、８０００ＳＰ掃瞄器侵害
    伊所有之系爭專利權云云，固據提出萬國專利商標事務所出具之鑑定報告書影本
    一件為證（原審卷二六頁），惟為被上訴人所否認，經查：
  (一)上訴人所有之系爭專利權，係屬新型專利權，有上訴人提出之中華民國專利證書
    及專利說明書可稽，而所謂新型專利，無論依系爭專利權審定時所應適用修正前
    專利法第九十五條規定：「凡對於物品之形狀構造或裝置首先創作合於適用之新
    型者，得依本法申請專利。」或現行專利法第九十七條規定：「稱新型者，謂對
    物品之形狀、構造或裝置之創作或改良。」，均係指就一定空間之物品實體，為
    其形狀、構造或裝置上作具體創作或改良，非僅屬抽象之技術思想或觀念而言，
    是新型專利所保護之範圍為特定之裝置、形狀或構造，並不及於該特殊裝置、形
    狀或構造所欲達成之功能或目的。是本件所應審酌者為６００Ｓ、８０００ＳＰ
    掃瞄器是否侵害上訴人所擁有之系爭專利特殊裝置，其內容包括彩色感應手段、
    驅動手段、分色手段 (含類比多工器、直流重置手段、信號放大手段、類比/數
    位轉換手段)、像元排列手段  (含可讀寫緩衝記憶體、緩衝記憶體位址產生手段
    )以及位置控置手段，至於系爭產品能否達「單次掃瞄」、「縮短掃瞄時間」之
    功能或目的則非所問。查上訴人所提之萬國專利商標事務所鑑定意見書，係依上
    訴人所提供之６００Ｓ、８０００ＳＰ掃瞄器與技術分析意見作為鑑定基礎，然
    上訴人所提供掃瞄器之結構方塊圖與被上訴人鴻友公司所提之６００Ｓ、８００
    ０ＳＰ掃瞄器之結構方塊圖並不相同，亦有被上訴人提出之６００Ｓ、８０００
    ＳＰ掃瞄器內部構造及上開鑑定意見書所附之結構方塊圖在卷足憑（外放），是
    上開鑑定機關依據上訴人所提供之技術分析、結構圖而認定被上訴人生產、銷售
    之６００Ｓ、８０００ＳＰ像掃瞄器有侵害上訴人專利權之嫌，尚難採信。又上
    訴人所提出還原解析說明書認為被上訴人產、銷之８０００ＳＰ掃瞄器有採取「
    像元排列手段」乙節，亦為被上訴人所否認，且上訴未能舉證證明該還原解析說
    明書鑑定之標的確為被上訴人產、銷之８０００ＳＰ掃瞄器，是亦難僅憑該還原
    解析鑑定意見遽而認定被上訴人產銷之系爭產品確有侵害上訴人所有之系爭專利
    權。
  (二)原審依兩造合意，將被上訴人鴻友公司所提供，為其生產之６００Ｓ、８０００
    ＳＰ掃瞄器各一台，及上訴人購自百英公司，亦為被上訴人鴻友公司生產之６０
    ０Ｓ、８０００ＳＰ掃瞄器各一台，送請光電所鑑定是否侵害上訴人所有系爭專
    利權，該鑑定機關僅就被上訴人鴻友公司所提供之６００Ｓ、８０００ＳＰ掃瞄
    器為鑑定，其分別依上訴人所有系爭專利權內容包括彩色影像感應手段驅動
    手段分色手段像元排列手段位置控制手段專利權之特徵像元排列手段
    之緩衝記憶體位址產生手段等事項逐一比對結果，認為被上訴人鴻友公司所提供
    之６００Ｓ、８０００ＳＰ掃瞄器與上訴人所有系爭專利之申請專利權範圍內容
    並不相同，有該所八十六年十月十四日  (八六)工研光企字第二七一號函附之工
    業技術服務報告附卷足憑（外放）。上訴人雖爭執被上訴人鴻友公司所提供之６
    ００Ｓ、８０００ＳＰ掃瞄器經過變造，光電所僅就被上訴人鴻友公司所提出之
    ６００Ｓ、８０００ＳＰ掃瞄器鑑定，而未就其於八十五年七月九日向訴外人百
    英公司所購，為被上訴人鴻友公司生產之６００Ｓ、８０００ＳＰ掃瞄器各一台
    併為鑑定，其鑑定報告不足採等語，經本院將上訴人購自百英公司之６００Ｓ、
    ８０００ＳＰ掃瞄器各一台，送交電子檢驗中心鑑定，鑑定結果亦認定並未侵害
    上訴人之系爭專利權，復有鑑定報告二份在卷可佐（外放）。上訴人雖指摘電子
    檢驗中心之鑑定報告，就「特徵」部分漏未鑑定，顯有不當云云，然上訴人所有
    之系爭專利範圍之撰寫格式為「多項組合式」，非「吉普森式」，則「特徵」部
    分因非屬專利範圍故無庸鑑定，況電子檢驗中心之鑑定報告已就上訴人專利範圍
    與６００Ｓ、８０００ＳＰ掃瞄器之「技術特徵」，依「全要件原則」、「均等
    論」及「禁反言原則」列表比較分析，認為二者雖有相同之結果，但實質上為利
    用不同之技術手段，且不具有相同之機能，故判定６００Ｓ、８０００ＳＰ掃瞄
    器之技術特徵，與上訴人所有之系爭專利，並不相同。且系爭專利權範圍中「直
    流重置手段」與被上訴人產製之６００Ｓ、８０００ＳＰ掃瞄器所採之「偏移補
    償電路」方式亦不相同，蓋６００Ｓ、８０００ＳＰ掃瞄器係將直流成分偏移，
    非去除直流成分，縱結論相同，手段仍有不同，上訴人主張「直流重置手段」即
    等同於「偏移補償電路」云云，亦有誤解。又縱認「直流重置手段」與「直流成
    分偏移」之方式相同，然６００Ｓ、８０００ＳＰ掃瞄器與上訴人之系爭專利，
    除直流成份之去除及偏移方式不同外，其餘彩色影像信號像元之抓取記憶儲存方
    式、位置控制裝置之控制方式、及彩色影像信號輸出後之影像處理方式均不相同
    ，依前經濟部中央標準局八十五年元月公佈之專利侵害鑑定基準（外放），若有
    一或一以上必要技術構成不相同，即認與申請專利範圍不相同之原則（該基準第
    七十二頁（五）），可知被上訴人產、銷之６００Ｓ、８０００ＳＰ掃瞄器，並
    未侵害上訴人之專利權，上訴人謂電子檢驗中心之鑑定不完足云云，亦非可採。
五、綜上所述，被上訴人分別產、銷之６００Ｓ、８０００ＳＰ影像掃瞄器，與上訴
    人所有之系爭專利權內容並不相同，此外，上訴人復未舉證證明被上訴人有何產
    銷其他類似之產品侵害其所有之系爭專利權，從而上訴人遽而請求被上訴人不得
    利用上訴人所有系爭專利權內容為自己或上訴人以外之他人產製型號為６００Ｓ
    、８０００ＳＰ掃瞄器及其他具有相同或相等裝置之產品，並不得就上開產品為
    陳列、銷售、輸出，亦不得以產品發表會、說明會、觀摩會、展示會、刊登廣告
    、產品目錄或其他方式為推廣、促銷行為，即非有據，應予駁回。原審為上訴人
    敗訴之判決，並無不合。上訴意旨指摘原判決不當，求予廢棄改判，為無理由，
    應予駁回。
六、本案事證已臻明確，兩造其餘攻擊、防禦方法，即毋庸一一贅述，附此敘明。
七、據上論結，本件上訴為無理由。依民事訴訟法第四百四十九條第一項、第七十八
    條，判決如主文。
中      華      民      國    九十      年      三      月  二十七    日
                                臺灣高等法院民事第民十七庭
                                    審判長法  官  鄭  雅  萍
                                          法  官  吳  謀  焰
                                          法  官  黃  小  瑩
右正本係照原本作成。
如不服本判決，應於收受送達後二十日內向本院提出上訴書狀，其未表明上訴理由者
，應於提出上訴後二十日內向本院補提理由書狀（均須按他造當事人之人數附繕本）
上訴時應提出委任律師或具有律師資格之人之委任狀；委任有律師資格者，另應附具
律師及格證書及釋明委任人與受任人有民事訴訟法第四百六十六條之一第一項但書或
第二項（詳附註）所定關係之釋明文書影本。
中      華      民      國    九十      年      三      月    二十八    日
                                          書記官  李  佳  樺
附註：
民事訴訟法第四百六十六條之一（第一項、第二項）：
對於第二審判決上訴，上訴人應委任律師為訴訟代理人。但上訴人或其法定代理人具
有律師資格者，不在此限。
上訴人之配偶、三親等內之血親、二親等內之姻親，或上訴人為法人、中央或地方機
關時，其所屬專任人員具有律師資格並經法院認為適當者，亦得為第三審訴訟代理人
。


司法院資訊處製作；財團法人民間司法改革基金會備份。
